---
title: "Análisis de demanda, precios y facturación hotelera"
subtitle: "Dos hoteles en Portugal: resort y ciudad"
author: "Jaime Martínez García"
date: today
lang: es
format:
  pdf:
    toc: true
    number-sections: true
    fig-width: 8
    fig-height: 5
  html:
    toc: true
    code-fold: true
execute:
  warning: false
  message: false
editor_options:
  chunk_output_type: console
---

## 1 - SET UP

```{r}
#| label: setup
#| include: false

library(tidyverse)
library(cowplot)

theme_set(theme_cowplot())
```

## 2 - CARGA DE DATOS

Los datos corresponden a dos hoteles, uno resort y otro de ciudad. En total son casi 120.000 reservas y más de 30 variables en cada una de ellas.

Se trata del conjunto de datos público "Hotel booking demand" (Antonio, Almeida y Nunes, 2019), disponible en Kaggle. El fichero está en la carpeta `data/`.

```{r}
#| label: carga

df_raw <- read_csv("data/hoteles.csv", show_col_types = FALSE)
```

## 3 - CONTEXTO

Planteamos el análisis como un encargo ficticio: trabajamos para una cadena hotelera que acaba de comprar 2 hoteles en Portugal, un resort en el Algarve y otro de ciudad en Lisboa.

La cadena es un grupo privado con varias propiedades en US dirigidas a un público empresarial. Pero no tiene experiencia ni en el mercado europeo ni en esta tipología de hoteles.

La dirección nos ha encargado estudiar el histórico de datos para generar insights que les permitan entender el comportamiento del consumidor y ver si hay diferencias o no entre ambos hoteles.

Por tanto, los objetivos del proyecto son 3:

1) Entender el comportamiento de los clientes de estos hoteles
2) Ver si hay diferencias entre los patrones de ambos tipos de hoteles
3) Localizar insights de interés que puedan ayudar a la dirección a hacer crecer el negocio

## 4 - CALIDAD DE DATOS y EDA

### 4.1 - Tipos de variables

```{r}
#| label: tipos

glimpse(df_raw)

# Detectamos las siguientes variables a cambiar de tipo
a_factor <- c("hotel", "arrival_date_year", "arrival_date_month",
              "arrival_date_week_number", "arrival_date_day_of_month",
              "meal", "country", "market_segment", "distribution_channel",
              "reserved_room_type", "assigned_room_type", "deposit_type",
              "agent", "company", "customer_type", "reservation_status")

a_logico <- c("is_canceled", "is_repeated_guest")

a_discreto <- c("stays_in_weekend_nights", "stays_in_week_nights", "adults",
                "children", "babies", "previous_cancellations",
                "previous_bookings_not_canceled", "booking_changes",
                "days_in_waiting_list", "required_car_parking_spaces",
                "total_of_special_requests")

# Realizamos el cambio
df <- df_raw |>
  mutate(
    across(all_of(a_factor),   as.factor),
    across(all_of(a_logico),   as.logical),
    across(all_of(a_discreto), as.integer)
  )
```

### 4.2 - Nulos

```{r}
#| label: nulos

df |>
  summarise(across(everything(), ~ sum(is.na(.x)))) |>
  pivot_longer(everything(), names_to = "variable", values_to = "n_nulos") |>
  filter(n_nulos > 0)
```

No hay nulos, salvo 4 en children, pero en el glimpse habíamos visto la palabra 'NULL', así que vamos a buscarla

```{r}
#| label: nulos-ocultos

df |>
  summarise(across(everything(), ~ sum(as.character(.x) == "NULL", na.rm = TRUE))) |>
  pivot_longer(everything(), names_to = "variable", values_to = "n_null_texto") |>
  filter(n_null_texto > 0)
```

Conclusiones:

- Eliminar `company` (94% de valores ausentes).
- Imputar `country` (488 casos) y `children` (4 casos).

### 4.3 - Valores atípicos y variables categóricas

Separamos el análisis según el número de niveles de cada variable, porque
las de muchas categorías no son legibles en un gráfico de barras.

```{r}
#| label: tbl-niveles
#| tbl-cap: "Número de niveles de cada variable categórica"

df |>
  summarise(across(where(is.factor), n_distinct)) |>
  pivot_longer(everything(), names_to = "variable", values_to = "n_niveles") |>
  arrange(desc(n_niveles))
```

#### Variables con pocos niveles

```{r}
#| label: fig-categoricas
#| fig-cap: "Distribución de las variables categóricas de pocos niveles"
#| fig-width: 10
#| fig-height: 8

df |>
  select(hotel, meal, market_segment, distribution_channel,
         reserved_room_type, assigned_room_type, deposit_type,
         customer_type, reservation_status, arrival_date_year) |>
  pivot_longer(everything(), names_to = "variable", values_to = "valor") |>
  ggplot(aes(y = valor)) +
  geom_bar() +
  facet_wrap(~ variable, scales = "free", ncol = 3) +
  labs(x = "Número de reservas", y = NULL)
```

#### Estacionalidad: mes y semana de llegada

```{r}
#| label: fig-calendario
#| fig-cap: "Reservas por mes y por semana del año"
#| fig-width: 10
#| fig-height: 7

meses <- c("January", "February", "March", "April", "May", "June",
           "July", "August", "September", "October", "November", "December")

g_mes <- df |>
  mutate(mes = factor(arrival_date_month, levels = meses)) |>
  count(mes) |>
  ggplot(aes(x = mes, y = n)) +
  geom_col() +
  labs(x = NULL, y = "Reservas") +
  theme(axis.text.x = element_text(angle = 45, hjust = 1))

g_semana <- df |>
  mutate(semana = as.integer(as.character(arrival_date_week_number))) |>
  count(semana) |>
  ggplot(aes(x = semana, y = n)) +
  geom_line() +
  labs(x = "Semana del año", y = "Reservas")

plot_grid(g_mes, g_semana, ncol = 1)
```

#### Mercados de origen

```{r}
#| label: fig-paises
#| fig-cap: "15 mercados de origen principales"
#| fig-width: 8
#| fig-height: 5

df |>
  count(country, sort = TRUE) |>
  slice_head(n = 15) |>
  mutate(proporcion = n / nrow(df)) |>
  ggplot(aes(x = n, y = fct_reorder(country, n))) +
  geom_col() +
  geom_text(aes(label = scales::percent(proporcion, accuracy = 0.1)),
            hjust = -0.15, size = 3) +
  scale_x_continuous(labels = scales::comma,
                     expand = expansion(mult = c(0, 0.12))) +
  labs(x = "Número de reservas", y = NULL)
```

#### Variables descartadas

```{r}
#| label: tbl-descartadas
#| tbl-cap: "Variables descartadas del análisis"

tibble(
  variable  = c("company", "agent"),
  n_niveles = c(n_distinct(df$company), n_distinct(df$agent)),
  pct_nulos = c(112593 / nrow(df) * 100, 16340 / nrow(df) * 100)
)
```

Conclusiones:

- En `market_segment`, unir Aviation y Complementary en Corporate, y Undefined en OTROS.
- En `meal`, crear un indicador entre BB y OTROS.
- En `assigned_room_type` y `reserved_room_type`, juntar todo excepto A y D.
- En `customer_type`, dejar Transient y OTROS.
- En `distribution_channel`, juntar Corporate y GDS, y Undefined en OTROS.
- En `reservation_status`, juntar No-Show con Canceled.
- En `deposit_type`, juntar Non Refund con Refundable y llamarlo Deposit.
- En `country`, dejar los 15 mercados principales y agrupar el resto en OTROS.
- Eliminar `company` (94% de nulos) y `agent` (código sin significado de negocio).

### 4.4 - Distribución de las variables discretas

```{r}
#| label: fig-discretas
#| fig-cap: "Distribución de las variables discretas"
#| fig-width: 10
#| fig-height: 8

df |>
  select(where(is.integer)) |>
  pivot_longer(everything(), names_to = "variable", values_to = "valor") |>
  ggplot(aes(x = valor)) +
  geom_bar() +
  facet_wrap(~ variable, scales = "free", ncol = 3) +
  labs(x = NULL, y = "Número de reservas")
```

El gráfico descarta 4 reservas con el número de niños ausente. Se imputan
a cero en la sección 5.1.

Las distribuciones están muy concentradas en el cero, así que conviene
cuantificar qué porcentaje de reservas toma cada valor.

```{r}
#| label: tbl-discretas
#| tbl-cap: "Resumen de las variables discretas"

df |>
  select(where(is.integer)) |>
  pivot_longer(everything(), names_to = "variable", values_to = "valor") |>
  group_by(variable) |>
  summarise(media    = mean(valor, na.rm = TRUE),
            maximo   = max(valor, na.rm = TRUE),
            pct_cero = mean(valor == 0, na.rm = TRUE) * 100) |>
  arrange(desc(pct_cero))
```

Conclusiones:

- Pasar a indicadores: `babies`, `booking_changes`, `children`,
  `previous_cancellations`, `required_car_parking_spaces`,
  `total_of_special_requests`, `days_in_waiting_list` y
  `previous_bookings_not_canceled`. Todas salvo `total_of_special_requests`
  (58,9%) superan el 84% de valores a cero, así que como variables
  numéricas aportan poca información.

- Convertir `adults` a uno, dos y más de dos: se concentra en 1 y 2, con
  una media de 1,86.

- En `stays_in_week_nights`, juntar las de más de cuatro noches: la media
  es de 2,5 aunque el máximo llega a 50.

- En `stays_in_weekend_nights`, juntar en una noche y más de una.

### 4.5 - Distribución de las variables continuas

```{r}
#| label: tbl-continuas
#| tbl-cap: "Resumen de las variables continuas"

df |>
  select(lead_time, adr) |>
  pivot_longer(everything(), names_to = "variable", values_to = "valor") |>
  group_by(variable) |>
  summarise(minimo  = min(valor),
            p25     = quantile(valor, 0.25),
            mediana = median(valor),
            media   = mean(valor),
            p75     = quantile(valor, 0.75),
            p99     = quantile(valor, 0.99),
            maximo  = max(valor))
```

```{r}
#| label: fig-continuas
#| fig-cap: "Distribución del precio por noche y de la antelación de reserva"
#| fig-width: 10
#| fig-height: 4

g_adr <- df |>
  filter(adr < 500) |>
  ggplot(aes(x = adr)) +
  geom_histogram(bins = 60) +
  labs(x = "Precio medio diario (EUR)", y = "Reservas")

g_lead <- df |>
  ggplot(aes(x = lead_time)) +
  geom_histogram(bins = 60) +
  labs(x = "Días de antelación", y = "Reservas")

plot_grid(g_adr, g_lead, ncol = 2)
```

El histograma de precios excluye el valor extremo de 5.400 € para que la
distribución sea legible.

```{r}
#| label: atipicos-adr

df |>
  filter(adr > 500 | adr < 0) |>
  arrange(desc(adr)) |>
  select(hotel, adr, reservation_status)
```

Conclusiones:

- Eliminar el atípico de 5.400 EUR en `adr`: es 54 veces la media, está
  muy alejado del percentil 99 y corresponde además a una reserva
  cancelada.
- Los valores de 510 y 508 EUR corresponden a estancias completadas y son
  plausibles (habitaciones superiores en temporada alta), por lo que se
  conservan.
- Existe un único precio negativo (-6,38 EUR) en una estancia completada,
  probablemente un ajuste o reembolso. Al tratarse de un caso aislado, no
  afecta a los resultados.
- `lead_time` llega a 737 días, pero la distribución es continua y los
  valores son plausibles, por lo que no se eliminan.

## 5 - TRANSFORMACIÓN DE DATOS

### 5.1 - Corrección de nulos y recodificación

```{r}
#| label: recodificacion

df_limpio <- df |>
  filter(adr < 1000) |>
  mutate(
    children = replace_na(children, 0),
    country  = fct_recode(country, "PRT" = "NULL"),
    country  = fct_lump_n(country, n = 15, other_level = "OTROS"),

    market_segment = fct_collapse(market_segment,
      "Corporate" = c("Corporate", "Aviation", "Complementary"),
      "OTROS"     = "Undefined"),

    distribution_channel = fct_collapse(distribution_channel,
      "Corporate" = c("Corporate", "GDS"),
      "OTROS"     = "Undefined"),

    reservation_status = fct_collapse(reservation_status,
      "Canceled" = c("Canceled", "No-Show")),

    deposit_type = fct_collapse(deposit_type,
      "Deposit" = c("Non Refund", "Refundable")),

    meal = fct_other(meal, keep = "BB", other_level = "OTROS"),

    customer_type = fct_other(customer_type,
      keep = "Transient", other_level = "OTROS"),

    assigned_room_type = fct_other(assigned_room_type,
      keep = c("A", "D"), other_level = "OTROS"),

    reserved_room_type = fct_other(reserved_room_type,
      keep = c("A", "D"), other_level = "OTROS")
  ) |>
  select(-company, -agent)
```

Comprobamos el resultado:

```{r}
#| label: comprobacion

levels(df_limpio$meal)
levels(df_limpio$deposit_type)
n_distinct(df_limpio$country)
```

### 5.2 - Discretización y creación de indicadores

```{r}
#| label: discretizacion

df_limpio <- df_limpio |>
  mutate(
    adults_grupo = factor(case_when(
      adults <= 1 ~ "01_Uno",
      adults == 2 ~ "02_Dos",
      adults >  2 ~ "03_Mas_de_Dos",
      .default    = "99_ERROR")),

    noches_semana_grupo = factor(case_when(
      stays_in_week_nights <= 1 ~ "01_Uno",
      stays_in_week_nights == 2 ~ "02_Dos",
      stays_in_week_nights == 3 ~ "03_Tres",
      stays_in_week_nights == 4 ~ "04_Cuatro",
      stays_in_week_nights >  4 ~ "05_Mas_de_Cuatro",
      .default                  = "99_ERROR")),

    noches_finde_grupo = factor(case_when(
      stays_in_weekend_nights <= 1 ~ "01_Uno",
      stays_in_weekend_nights >  1 ~ "02_Mas_de_Uno",
      .default                     = "99_ERROR")),

    across(c(babies, children, booking_changes, previous_cancellations,
             previous_bookings_not_canceled, days_in_waiting_list,
             required_car_parking_spaces, total_of_special_requests),
           ~ .x > 0,
           .names = "ind_{.col}")
  )
```

Comprobamos la distribución de las variables tras la transformación.

```{r}
#| label: fig-comprobacion
#| fig-cap: "Distribución de las variables tras la recodificación"
#| fig-width: 10
#| fig-height: 6

df_limpio |>
  select(meal, market_segment, distribution_channel, reserved_room_type,
         assigned_room_type, deposit_type, customer_type, reservation_status,
         adults_grupo, noches_semana_grupo, noches_finde_grupo) |>
  pivot_longer(everything(), names_to = "variable", values_to = "valor") |>
  ggplot(aes(y = valor)) +
  geom_bar() +
  facet_wrap(~ variable, scales = "free", ncol = 3) +
  labs(x = "Número de reservas", y = NULL)
```

```{r}
#| label: fig-paises-recod
#| fig-cap: "Distribución de los mercados tras agrupar en OTROS"
#| fig-width: 7
#| fig-height: 4

df_limpio |>
  ggplot(aes(y = fct_infreq(country))) +
  geom_bar() +
  labs(x = "Número de reservas", y = NULL)
```

```{r}
#| label: fig-indicadores
#| fig-cap: "Distribución de los indicadores"
#| fig-width: 10
#| fig-height: 6

df_limpio |>
  select(where(is.logical)) |>
  pivot_longer(everything(), names_to = "variable", values_to = "valor") |>
  ggplot(aes(x = valor)) +
  geom_bar() +
  facet_wrap(~ variable, scales = "free", ncol = 3) +
  labs(x = NULL, y = "Número de reservas")
```

### 5.3 - Creación de variables sintéticas

A partir de la información original podemos crear las siguientes variables con
significado de negocio:

- `fecha_llegada`: a partir de año, mes y día.
- `familia`: a partir de adultos, niños y bebés.
- `extranjero`: verdadero si el cliente no es portugués.
- `cambio_habit`: verdadero si la habitación asignada difiere de la reservada.
- `noches_totales`: suma de las noches de fin de semana y entre semana.
- `facturacion_reserva`: noches totales por el precio medio diario.

```{r}
#| label: variables-sinteticas

df_final <- df_limpio |>
  mutate(
    mes_num = match(as.character(arrival_date_month), month.name),
    dia_num = as.integer(as.character(arrival_date_day_of_month)),
    anio    = as.integer(as.character(arrival_date_year)),

    fecha_llegada = make_date(anio, mes_num, dia_num),

    familia = factor(case_when(
      adults <= 1 & children + babies == 0 ~ "01_Soltero",
      adults <= 1 & children + babies >  0 ~ "02_Monoparental",
      adults == 2 & children + babies == 0 ~ "03_Pareja_Sin_Hijos",
      adults == 2 & children + babies >  0 ~ "04_Pareja_Con_Hijos",
      adults >  2 & children + babies == 0 ~ "05_Grupo_Amigos",
      adults >  2 & children + babies >  0 ~ "06_Grupo_Con_Hijos",
      .default = "99_ERROR")),

    extranjero     = country != "PRT",
    cambio_habit   = reserved_room_type != assigned_room_type,
    noches_totales = stays_in_weekend_nights + stays_in_week_nights,

    facturacion_reserva = noches_totales * adr
  ) |>
  select(-mes_num, -dia_num)
```

```{r}
#| label: comprobacion-sinteticas

glimpse(df_final)

count(df_final, familia)
```

## 6 - DISCOVERY Y GENERACIÓN DE INSIGHTS

### 6.1 - Análisis de estacionalidad

¿Cuáles son las temporadas altas y bajas? ¿Hay diferencias entre los dos hoteles?

Usamos 2016 por ser el único año natural completo.

```{r}
#| label: fig-estacionalidad
#| fig-cap: "Densidad de llegadas en 2016 por tipo de hotel"

df_final |>
  filter(anio == 2016) |>
  ggplot(aes(x = fecha_llegada, color = hotel)) +
  geom_density(linewidth = 1.2) +
  scale_x_date(date_breaks = "1 month", date_labels = "%b",
               expand = c(0, 0)) +
  theme(axis.text.x = element_text(angle = 45, hjust = 1)) +
  labs(x = NULL, y = "Densidad de llegadas", color = "Hotel")
```

Conclusiones:

- Mayo y octubre son los meses de mayor demanda.
- De diciembre a febrero son los de menor demanda.
- Julio y agosto son relativamente bajos, algo llamativo para un resort.
- Ambos hoteles mantienen curvas parecidas, pero el resort tiene algo más de
  demanda hasta primavera y el urbano destaca en junio, septiembre y octubre.

### 6.2 - Análisis de facturación

Para la facturación nos quedamos solo con las reservas que finalmente tuvieron
check-out.

```{r}
#| label: fig-facturacion
#| fig-cap: "Facturación anual por hotel"

df_final |>
  filter(reservation_status == "Check-Out") |>
  group_by(anio, hotel) |>
  summarise(facturacion = sum(facturacion_reserva), .groups = "drop") |>
  ggplot(aes(x = factor(anio), y = facturacion, fill = hotel)) +
  geom_col(position = "dodge") +
  scale_y_continuous(labels = scales::comma) +
  labs(x = NULL, y = "Facturación (EUR)", fill = "Hotel")
```

En este negocio la facturación puede crecer por tres motivos: más reservas,
más noches por reserva o un precio por noche más alto. Descomponemos el
crecimiento para ver cuál pesa más.

La comparación se restringe a los meses de julio a diciembre porque los datos
comienzan el 1 de julio de 2015. Comparar los años completos sobrestimaría el
crecimiento de 2016.

```{r}
#| label: tbl-descomposicion
#| tbl-cap: "Descomposición del crecimiento, julio-diciembre de cada año"

df_final |>
  filter(reservation_status == "Check-Out",
         anio %in% c(2015, 2016),
         month(fecha_llegada) >= 7) |>
  group_by(hotel, anio) |>
  summarise(num_reservas       = n(),
            noches_por_reserva = mean(noches_totales),
            precio_noche       = mean(adr),
            facturacion        = sum(facturacion_reserva),
            .groups = "drop")
```

¿Todos los segmentos contribuyen igual a la facturación?

```{r}
#| label: tbl-segmentos
#| tbl-cap: "Contribución a la facturación por segmento de mercado"

df_final |>
  filter(reservation_status == "Check-Out") |>
  group_by(hotel, market_segment) |>
  summarise(facturacion = sum(facturacion_reserva), .groups = "drop_last") |>
  mutate(pct = facturacion / sum(facturacion) * 100) |>
  ungroup() |>
  arrange(hotel, desc(pct))
```

¿Y todos los tipos de cliente?

```{r}
#| label: tbl-familias
#| tbl-cap: "Contribución a la facturación por tipo de cliente"

df_final |>
  filter(reservation_status == "Check-Out") |>
  group_by(hotel, familia) |>
  summarise(facturacion = sum(facturacion_reserva), .groups = "drop_last") |>
  mutate(pct = facturacion / sum(facturacion) * 100) |>
  ungroup() |>
  arrange(hotel, desc(pct))
```

Conclusiones:

- Comparando periodos equivalentes (julio-diciembre), la facturación del
  hotel urbano se duplicó entre 2015 y 2016, impulsada sobre todo por el
  aumento de reservas (+56%) y también por la subida del precio medio (+26%).
- En el resort el crecimiento fue más moderado (+18%) y se explica más por el
  precio (+15%) que por el volumen de reservas (+8%).
- La comparación de años completos sobrestimaba el crecimiento del hotel
  urbano, porque 2015 solo contiene datos desde julio.
- La mayor parte de la facturación proviene del canal de agencias online y de
  las parejas sin hijos.

### 6.3 - Análisis del mercado y del cliente

¿Los clientes son nacionales o extranjeros?

```{r}
#| label: tbl-extranjeros
#| tbl-cap: "Origen nacional o extranjero por hotel"

df_final |>
  count(hotel, extranjero) |>
  group_by(hotel) |>
  mutate(pct = n / sum(n) * 100) |>
  ungroup()
```

¿Cuáles son las nacionalidades más frecuentes?

```{r}
#| label: tbl-nacionalidades
#| tbl-cap: "Cinco nacionalidades principales por hotel"

df_final |>
  count(hotel, country) |>
  group_by(hotel) |>
  mutate(pct = n / sum(n) * 100) |>
  slice_max(pct, n = 5) |>
  ungroup() |>
  arrange(hotel, desc(pct))
```

Conclusiones:

- La mayoría de los clientes son extranjeros, sin grandes diferencias entre
  hoteles.
- Los portugueses son mayoritarios en ambos, pero los siguientes mercados
  difieren: franceses y alemanes en el urbano, británicos y españoles en el
  resort.

### 6.4 - Análisis de precios

¿Varía mucho el precio por noche a lo largo del año?

```{r}
#| label: fig-precios-semana
#| fig-cap: "Precio medio por semana del año, por hotel"
#| fig-width: 10

semanal <- df_final |>
  filter(anio %in% c(2015, 2016)) |>
  mutate(semana = as.integer(as.character(arrival_date_week_number))) |>
  group_by(hotel, semana) |>
  summarise(num_reservas = n(),
            precio_medio = mean(adr),
            .groups = "drop")

semanal |>
  ggplot(aes(x = semana, y = precio_medio)) +
  geom_point(alpha = 0.4, size = 1.5) +
  geom_smooth(se = FALSE, linewidth = 1.2, color = "firebrick") +
  facet_wrap(~ hotel, ncol = 1) +
  labs(x = "Semana del año", y = "Precio medio por noche (EUR)")
```

¿Se correlacionan los precios con la demanda? La correlación se calcula por
separado para cada hotel, porque parten de niveles de precio distintos.

```{r}
#| label: tbl-correlacion
#| tbl-cap: "Correlación entre demanda y precio medio semanal"

semanal |>
  group_by(hotel) |>
  summarise(correlacion = cor(num_reservas, precio_medio))
```

¿Cuál es el precio en cada hotel?

```{r}
#| label: fig-precio-hotel
#| fig-cap: "Distribución del precio por noche en cada hotel"

df_final |>
  ggplot(aes(x = hotel, y = adr, fill = hotel)) +
  geom_boxplot(show.legend = FALSE) +
  labs(x = NULL, y = "Precio medio diario (EUR)")
```

¿Se ahorra reservando con antelación?

```{r}
#| label: fig-antelacion
#| fig-cap: "Precio medio según los días de antelación de la reserva"
#| fig-width: 9

df_final |>
  group_by(hotel, lead_time) |>
  summarise(precio_medio = mean(adr), .groups = "drop") |>
  ggplot(aes(x = lead_time, y = precio_medio, color = hotel)) +
  geom_point(alpha = 0.3) +
  geom_smooth(se = FALSE, linewidth = 1.2) +
  labs(x = "Días de antelación", y = "Precio medio por noche (EUR)", color = "Hotel")
```

Conclusiones:

- Existe una estacionalidad clara en los precios, con máximos en verano.
- La correlación entre demanda y precio es moderada en ambos hoteles y más
  fuerte en el urbano.
- El precio mediano es ligeramente superior en el hotel urbano.
- Reservando con más de seis meses de antelación se obtienen precios medios
  claramente más bajos en los dos hoteles.

## 7 - CONCLUSIONES Y RECOMENDACIONES

### Comportamiento del cliente

- El cliente dominante son las parejas sin hijos, que generan el 64% de la
  facturación del hotel urbano y el 71% de la del resort.
- La mayoría de los clientes son extranjeros (61% en el urbano, 55% en el
  resort), aunque Portugal es el primer mercado en ambos.
- Las agencias de viaje online son el canal principal: aportan el 61% de la
  facturación del hotel urbano y el 43% de la del resort. Sumando las
  agencias offline, los intermediarios generan el 79% de la facturación del
  urbano y cerca del 70% de la del resort.
- El peso de las agencias online es mayor si se cuentan todas las reservas
  que si se cuentan solo las completadas, lo que sugiere que este canal
  concentra una parte importante de las cancelaciones.

### Diferencias entre los dos hoteles

- Estacionalidad: ambos hoteles concentran la demanda en mayo y octubre y la
  pierden de diciembre a febrero, pero el resort tiene más demanda hasta
  primavera y el urbano destaca en junio, septiembre y octubre.
- Estancia y precio: la estancia media es más larga en el resort (4,3 noches
  frente a 3,0 en el segundo semestre de 2016) y el precio medio es algo
  superior en el urbano (111 € frente a 103 €).
- Composición del cliente: tras las parejas sin hijos, el urbano atrae a
  viajeros solos (15%) y el resort a familias con hijos (13%). En origen,
  el urbano recibe sobre todo franceses y alemanes, y el resort británicos
  y españoles.
- Canales: el resort depende menos de los intermediarios y tiene el doble de
  peso de venta directa que el urbano (21% frente a 11,5%).
- Crecimiento: el hotel urbano creció sobre todo por volumen de reservas,
  mientras que el resort lo hizo más por precio.
- Política de precios: el precio acompaña más a la demanda en el hotel
  urbano (correlación de 0,58) que en el resort (0,43), que parece seguir
  tarifas de temporada más estables.

### Recomendaciones

1. Reducir la dependencia de los intermediarios potenciando la venta
   directa, especialmente en el hotel urbano, donde solo representa el
   11,5% de la facturación frente al 21% del resort.
2. Analizar la tasa de cancelación por canal y, si se confirma que las
   agencias online cancelan más, valorar políticas de depósito o tarifas no
   reembolsables en ese canal.
3. Revisar la política de precios dinámicos del resort. Su precio responde
   menos a la demanda que el del urbano, lo que sugiere margen para ajustar
   tarifas en las semanas de mayor ocupación.
4. Diseñar campañas para los meses de diciembre a febrero dirigidas a los
   mercados principales de cada hotel: británicos y españoles en el resort,
   franceses y alemanes en el urbano.
5. Evaluar los descuentos por reserva anticipada: las reservas con más de
   seis meses de antelación obtienen precios claramente más bajos, lo que
   conviene contrastar con el beneficio de asegurar ocupación con tiempo.

### Limitaciones del análisis

- Los datos abarcan de julio de 2015 a agosto de 2017, por lo que solo 2016
  es un año natural completo. Las comparaciones interanuales se han
  restringido a periodos equivalentes.
- No se dispone de información de costes ni de comisiones de los canales,
  por lo que el análisis se limita a ingresos y no a rentabilidad.
- La facturación se estima como noches por precio medio diario y no incluye
  otros ingresos como restauración o servicios adicionales.
- Las reservas canceladas se excluyen del cálculo de facturación pero se
  conservan en el análisis de demanda.